臺灣臺南地方法院民事裁定
109年度消債職聲免字第57號
債  務  人  侯永川

代  理  人  楊汶斌律師
債  權  人  誠信資融股份有限公司

法定代理人  余東榮


債  權  人  第一商業銀行股份有限公司

法定代理人  邱月琴
代  理  人  高志元
債  權  人  元大商業銀行股份有限公司
                    臺北市○○區○○○路0段 00號1至3樓、5樓、8樓及68 號1、2樓
法定代理人  翁健  
代  理  人  黃勝豐
債  權  人  星展(台灣)商業銀行股份有限公司
                    設臺北市○○區○○路00○00號00、00、00樓
法定代理人  趙亮溪


債  權  人  陳裕全
上列債務人聲請消費者債務清理事件，經本院裁定清算程序終結
後移送裁定免責，本院裁定如下：
    主  文
債務人侯永川應予免責。
    理  由
一、按法院為終止或終結清算程序之裁定確定後，除別有規定外
    ，應以裁定免除債務人之債務。法院裁定開始清算程序後，
    債務人有薪資、執行業務所得或其他固定收入，扣除自己及
    依法應受其扶養者所必要生活費用之數額後仍有餘額，而普
    通債權人之分配總額低於債務人聲請清算前2年間，可處分
    所得扣除自己及依法應受其扶養者所必要生活費用之數額者
    ，法院應為不免責之裁定。但債務人證明經普通債權人全體
    同意者，不在此限。債務人有下列各款情形之一者，法院應
    為不免責之裁定。但債務人證明經普通債權人全體同意者，
    不在此限：一、於7年內曾依破產法或本條例規定受免責。
    二、故意隱匿、毀損應屬清算財團之財產，或為其他不利於
    債權人之處分，致債權人受有損害。三、捏造債務或承認不
    真實之債務。四、聲請清算前2年內，因消費奢侈商品或服
    務、賭博或其他投機行為，所負債務之總額逾聲請清算時無
    擔保及無優先權債務之半數，而生開始清算之原因。五、於
    清算聲請前1年內，已有清算之原因，而隱瞞其事實，使他
    人與之為交易致生損害。六、明知已有清算原因之事實，非
    基於本人之義務，而以特別利於債權人中之一人或數人為目
    的，提供擔保或消滅債務。七、隱匿、毀棄、偽造或變造帳
    簿或其他會計文件之全部或一部，致其財產之狀況不真確。
    八、故意於財產及收入狀況說明書為不實之記載，或有其他
    故意違反本條例所定義務之行為，致債權人受有損害，或重
    大延滯程序。債務人有前條各款事由，情節輕微，法院審酌
    普通債權人全體受償情形及其他一切情狀，認為適當者，得
    為免責之裁定。消費者債務清理條例（下稱消債條例）第13
    2條、第133條、第134條、第135條分別定有明文。又消債條
    例之立法目的，在於使陷於經濟上困境之消費者，得分別情
    形依該條例所定重建型債務清理程序（更生）或清算型債務
    清理程序（清算）清理債務，藉以妥適調整其與債權人及其
    他利害關係人之權利義務關係，保障債權人之公平受償，並
    謀求消費者經濟生活之更生機會，從而健全社會經濟發展；
    消費者依清算程序清理債務，於程序終止或終結後，為使其
    在經濟上得以復甦，以保障其生存權，除另有上述消債條例
    第133條、第134條所規定不予免責之情形外，就債務人未清
    償之債務原則上採免責主義（消債條例第1條、第132條立法
    目的參照）。
二、本件債務人於民國109年5月5日具狀向本院聲請更生，經本
    院以109年度消債清字第25號裁定債務人自109年7月14日下
    午5時起開始清算程序，因債務人名下無不動產、車輛、股
    票、基金、黃金存摺、保單等財產，本院認債務人無財產足
    敷清償消債條例第108條所列之財團費用、財團債務等費用
    ，乃於109年9月18日以109年度司執消債清字第44號裁定終
    止清算程序等情，業據本院依職權調取上開卷宗查證屬實，
    先予敘明。
三、本院依消債條例第136條規定，通知債務人及債權人陳述意
    見，其意見略述如下：
  (一)債務人到庭陳稱：請求免責。
  (二)誠信資融股份有限公司（下稱誠信資融公司）具狀稱：請
      法院依職權審酌債務人是否有消債條例第133、134條規定
      之不免責事由。另債務人屢屢贈與金錢予其子侯昌宏，債
      務人顯有其他收入，似有以贈與方式規避債務之嫌，又債
      務人現仍有使用星展(台灣)商業銀行股份有限公司（下稱
      星展銀行）之信用卡，請法院職權查明是否有消費奢侈品
      或非生活必需品之行為。
　(三)第一商業銀行股份有限公司（下稱第一銀行）具狀陳稱：
      第一銀行於債務人清算程序中並未受償分文，且債務人除
      自述年金收入過低，無其他收入外，並未補陳財產狀況，
      或證明經普通債權人全體同意，債權人無法了解真實情況
      ，因此不同意債務人免責。
　(四)元大商業銀行股份有限公司（下稱元大銀行）具狀陳稱：
      消債條例宗旨係欲使誠實勤奮之債務人積極清償債務，更
      應積極與債權銀行協商，盡力清償，而非逕圖消債條例規
      避債務。元大銀行迄至債務人清算程序終止，皆未受償，
      請法院依職權審酌債務人是否有消債條例第133、134條規
      定之不免責事由。
　(五)債權人星展銀行未到場亦未具狀為任何陳述。
四、債務人有無消債條例所定之不免責情形，本院調查及判斷如
    下：
　(一)債務人並無消債條例第133條所定應為不免責裁定之情形
      ：
　　　債務人為39年生，現已退休，自本院裁定109年7月14日開
      始清算程序後迄今，每月領有國民年金保險老年年金給付
      新臺幣（下同）3,806元，未領有其他社會福利補助等情
      ，有債務人之戶籍謄本、勞工保險被保險人投保資料表、
      西港區農會竹林分部存摺封面及內頁明細影本、西港區農
      會回函、勞動部勞工保險局回函、臺南市政府社會局回函
      在卷可參【見本院109年度南司消債調字第167號卷第9、2
      7頁、本院109年度消債清字第25號卷（下稱清算卷）第11
      9頁、本院109年度司執消債清第44號卷第72頁、本院卷第
      45至47、91至100頁】，此外查無債務人有其他收入，是
      債務人於開始清算程序開始後，平均每月收入應為3,806
      元。又依消債條例第64條之2第1項規定，債務人必要生活
      費用，以最近一年衛生福利部或直轄市政府所公告當地區
      每人每月最低生活費1.2倍定之，是債務人於開始清算後
      ，每月所需之個人生活費用應以臺南市政府所公告之109
      、110年臺南市每人每月最低生活費用12,388元、13,304
      元之1.2倍即14,866元、15,965元為限，始屬合理，逾此
      範圍則屬過高；債務人主張其於開始清算程序後每月必要
      生活支出為13,478元，既未逾上開規定金額，則債務人於
      清算程序開始後每月必要生活支出以13,478元計，亦屬合
      理。是以，債務人每月固定收入僅3,806元，扣除其109、
      110年每月生活必要支出14,866元、15,965元後，均已無
      餘額，核與消債條例第133條前段規定之要件不符，故本
      件自毋庸再審酌該條後段之要件。從而，堪認債務人並無
      消債條例第133條所定應予不免責之事由。至債權人第一
      銀行雖主張債務人財產狀況不明，有消債條例第133條免
      責事由云云。惟債務人之財產、收入狀況，業據本院依上
      開資料認定如前，第一銀行復未能提出其他證據證明債務
      人有其他財產、收入，本院自難為不利於債務人之認定。
  (二)債務人並無消債條例第134條所定應不予免責之事由：
　　1.誠信資融公司以債務人似有以贈與金錢予其子侯昌宏之方
      式規避債務之嫌，及質疑債務人有消費奢侈品或非生活必
      需品之行為，主張債務人有不免責事由。惟查，互核債務
      人所提出之侯昌宏所有西港區農會帳戶存摺封面及存摺內
      頁交易明細、債務人住所臺南市○○區○○里○○00號電費繳費
      通知單上所載電號及水費繳費憑證所載代繳帳號（見本院
      卷第49、51、89、90頁），可知債務人住所之水費、電費
      ，確係固定自侯昌宏上開西港區農會帳戶中扣繳；則債務
      人稱其因家中開銷多由其子侯昌宏發落處理，而將所取得
      之收入匯由侯昌宏處理等情，尚非無憑。又按消債條例第
      134條第1項第2款規定之「故意隱匿、毀損應屬清算財團
      之財產，或為其他不利於債權人之處分，致債權人受有損
      害。」，須其行為係在清算程序中所為，且隱匿、毀損者
      ，為應屬清算財團之財產，始能構成。依同條例第98條第
      1項第1款規定，清算財團應以法院裁定開始清算程序時之
      債務人財產為限（101年第5期民事業務研究會第4號法律
      問題研審小組意見參照）。查債務人雖有於108年10月2日
      匯予侯昌宏13,000元，然此既非於清算程序中所為，即非
      處分應屬清算財團之財產，不構成消債條例第134條第2款
      之不免責事由。另經本院函請星展銀行提出債務人最近5
      年內之信用卡消費明細，惟星展銀行覆稱並無留存相關資
      料（見本院卷第107頁），而債權人誠信資融公司復未另
      提出其他證據證明債務人有消費奢侈商品或服務、賭博或
      其他投機行為，致所負債務之總額逾聲請時無擔保及無優
      先債務之半數，且卷內亦查無債務人有何因賭博或其他投
      機行為而生清算之原因，自難認債務人有消債條例第134
      條第4款所定之不免責事由。是債權人誠信資融公司主張
      債務人有消債條例第134條第2款、第4款所定不免責事由
      云云，尚難採憑。
　　2.債權人元大銀行主張債務人有以消債條例規避債務，應不
      免責云云。惟債務人為39年生，現已71歲，已逾勞動基準
      法所規定勞工強制退休年齡65歲，能否仍能覓得有固定薪
      資之工作，尚屬不確定事項，難謂債務人有何濫用債務清
      理程序之行為，況債務人之年齡若干、是否尚有工作及還
      款能力，並非消債條例所定法院應為或得為不免責裁定之
      事由，元大銀行公司以前述理由，請求本院裁定不予免責
      ，於法不合，自不足採。
　　3.此外，本院復查無其他證據證明債務人有消債條例第134
      條各款所定情形存在，自難認債務人有消債條例第134條
      所定法院應為不免責裁定之情形存在。
五、綜上所述，本件債務人既經法院為終止清算程序之裁定確定
    ，復查無消債條例第133條、第134條所定之不應免責情形存
    在，揆諸首揭說明，應以裁定免除債務人之債務，爰裁定如
    主文所示。
中　　華　　民　　國　　110 　年　　6 　　月　　10　　日
                  民事消債法庭  法　官　張玉萱
以上正本係照原本作成。
如對本裁定抗告，須於裁定送達後10日內向本院提出抗告狀，並
繳納抗告費新臺幣1000元。
中　　華　　民　　國　　110 　年　　6 　　月　　10　　日
                              書記官  鄭伊汝